【裁判字號】    94,基簡,690
【裁判日期】    950421
【裁判案由】    損害賠償等
【裁判全文】
臺灣基隆地方法院基隆簡易庭民事判決
原      告  乙○○
被      告  劉世
上列當事人間請求損害賠償事件，本院於95年4月7日言詞辯論終
結，判決如下：
    主  文
原告之訴駁回。
訴訟費用新台幣壹仟元由原告負擔。
    事實及理由
一、本件原告起訴狀中當事人欄、事實理由欄中，關於被告即原
    告權利主張之義務人之記載，分別為基隆市地政士公會（下
    稱公會）、被告個人，嗣於第一次言詞辯論時，以本件係因
    被告假公會理事長之權，故意不法侵害原告財產權、名譽 (
    如下原告主張之原因事實），明確表示確定以被告個人為被
    告，迄最後言詞辯論期日，其主張與聲明未變，合先敘明。
二、原告主張之原因事實，為：被告係公會理事長，明知94 年9
    月6日於國稅局辦理之稅務法令專業講習課程不用收費，卻
    於94年8月23日以公會名義對會員發文，要求會員欲參加該
    次專業講習課程者須繳費用（下稱系爭講習會）。但經原告
    查證後發覺該次稅務法令專業講習課程無須繳納任何費用，
    被告故意不法以公會名義，公然發文向會員收費用新台幣（
    下同）150元，嚴重侵害會員權益，被告行為顯違背民法第
    184 條第1項前段規定，應對原告負損害賠償之責任，賠償
    180元 (含3小時訓練費用及郵資)及自94年9月3日起至清償
    日止，按年利率百分之5計算之利息；且被告於94年8月23日
    以公會名義對會員發文中，課程內容第1項部分，由國稅局
    第二課課長黃慧英講習事，因表明應收費用，致原告心生疑
    慮，於向國稅局人員查證過程中，國稅局人員對原告質疑，
    身為地政士公會會員，卻不知講習是否收費，使原告專業性
    職業形象、名譽、人格法益因而受損，並生原告精神上之痛
    苦、煎熬，原告自得依民法第195條之規定，請求被告賠償
    非財產上之損害。因以請求（即「應受判決事項之聲明」）
    ：(一)被告應給付原告180元之財產上損害賠償及自94年9月
    3 日起至清償日止，依年利率百分之5計算之利息；(二)被
    告應給付原告1元之非財產上之損害賠償。（按：原告於起
    訴狀另有聲明「若原告受不利判決，請准供擔保免為假執行
    」部分，於法律上無意義。）
三、被告聲明求為駁回原告之訴，其抗辯略以：原告所指該次稅
    務法令專業講習課程實為公會依據地政士法第8條規定及本
    會94年度工作計劃草案推行政令業務實施辦法，經提請公會
    第六屆第二次理監事會議審查通過，照公會推行政令委員會
    於94年7月14日研商決議通過內容而與基隆市地政業務從業
    人員職業工會聯合舉辦之地政士換領職業執照「地政士專業
    訓練」研習課程，原告按公會致各會員函中規定繳納每小時
    50 元之訓練費用，乃依地政士專業訓練機關 (構)學校團體
    認可辦法第6條規定用作簡章、教材印製、教學場地租用、
    教授鐘點費、行政事務費，並經公會推行政令委員會於94年
    7 月14日會議決議通過，決議程序並無瑕疵，原告既決定參
    與訓練自當繳納報名費用，且原告係向公會報名申請參加系
    爭講習會之專業訓練，亦郵匯指定由該公會收費，非向被告
    繳納，故向被告起訴索回學費為無理由。再者，系爭講習會
    因公會因僅有工作人到場作登記會員出席等事宜，未有其他
    重要支出，故僅向會員收取150元，原告亦因此得有講習時
    數記錄之利益，無權向公會請求退還所繳費用。至於原告因
    明知公會向參訓學員收費並無不法，竟自行到國稅局查詢公
    會收費是否合法，致被該局人員奚落及羞辱，原告應自負其
    責，與被告無關，無論對公會或被告自無精神損害賠償可言
    。因此，被告對原告無任何賠償義務。
四、本件系爭講習會，乃財政部臺灣省北區國稅局基隆分局所辦
    理對外開放之免費課程，另由公會通知各會員參加，為公會
    「地政士專業訓練」系列之一項，原告依通知之旨，繳費報
    名參加，並獲記地政士換領職業執照「地政士專業訓練」之
    時數等事實，乃兩造不爭執之事實，兩造所爭執者，乃公會
    隱瞞系爭課程本可免費受講，是否被告因任公會理事長故意
    向會員收費，而應負侵權行為損害賠償責任，以及是否並因
    此使原告受有非財產上之損害，並其損害額為何。
五、本件原告所主張之系爭兩項請求權，均不存在，分別說明如
    下：
    (一)財產上損害賠償之請求部分
    １、系爭講習會並非地政士換領職業執照「地政士專業訓練
        」研習課程之非參加不可之課程，並且乃財政部臺灣省
        北區國稅局基隆分局（下稱國稅局基隆分局）單獨主辦
        ，有該分局北區國稅基四字第0941017885號函在卷可證
        ，並經證人即系爭講習會主講人黃慧英到庭結證明確。
        被告一再聲稱公會亦係協辦單位，公會並事先聘請講師
        且經其同意等話語，實明眼說瞎話，無理強爭，就相關
        文書故意斷章取義，自以為只要頑固地否認、硬拗，即
        可自我合理化，實無足取，亦無須就其無理可笑之強詞
        ，一一駁斥說明。然終不能以被告為公會理事長，遽斷
        被告即因此應負侵權損害賠償責任，仍應就其有無符合
        侵權行為要件之不法事實，作為本件被告對原告是否有
        侵權行為賠償責任之判斷。
    ２、按侵權行為損害賠償責任，以由因故意或過失，不法侵
        害他人之權利為要件，此觀民法第184條第1項前段規定
        甚明。經查，系爭講習會決定後，固經公會推行政令委
        員成員甲○○與國稅局基隆分局洽詢給予所屬會員參與
        後，建議會員參與不另收費，乃公會仍經理監事會議決
        議依每小時50元收費，並另由公會發予各會員函中，要
        求欲參加地政士換領職業執照之「地政士專業訓練」研
        習課程者，須繳納每小時50元之訓練費，乃經該公會第
        六屆第二次理監事會議決議，該函說明欄中已有載明，
        並有該公會推行政令委員會會議記錄為證，並經甲○○
        到庭結證屬實，而系爭講習會固非不可作為參與受課地
        政士研習課程時數，並非地政士換領職業執照「地政士
        專業訓練」研習課程之非參加不可之課程，則公會決定
        附帶以搭便車方式，提供證明會員參與證明研習時數，
        即應將系爭講習會本為辦理對外開放之免費課程，公會
        另行收費及其收費標準並其依據，一併告知會員，以供
        會員選擇，公會竟以隱瞞系爭講習會本為公辦並為一般
        公開免費之事實，於通知會員函中，宣稱自辦講習會，
        處理上顯有不當，惟此不當行事，亦難遽認即為侵權行
        為，蓋公會出具參與講習時數證明之利益，如與參與會
        員報名參加支出之費用相當，即難認受有損害，即無侵
        權行為損害賠償請求權可言。縱公會未明示會員有選擇
        免費參與，而所收費用逾會員得講習時數證明之利益，
        致受損害，應負賠償責任者，行為人應為公會，而非遵
        理監事會議決議行文之被告，亦不能責由被告負損害賠
        償責任。
    ３、又，系爭講習會既本可免費參加，原告所屬公會既事先
        於通知會員函中隱瞞，事後雖經該公會決議參與研習課
        程者不予收費，就已收學費部分，雖甲○○於會議時表
        達宜退還之建議，惟最後仍決議不予退還，已經甲○○
        到庭結證明確，復有該公會第六屆第三次理事會議決議
        會議記錄影本在卷可資證明，此決議剝奪繳費參與會員
        自願拋棄公會研習時數證明，以請求返還所繳費用之權
        利，自不能拘束已繳納費用之會員，原告縱自願拋棄公
        會研習時數證明，將該證明註消或繳回，亦僅能向公會
        請求，被告既依公會理事會決議以公會理事長名義通知
        ，即非其個人行為，亦不能因此代負公會之返還義務。
    ４、依上分析，本件原告依民法第184條第1項前段，向被告
        為180元之財產上損害及其法定遲延利息之請求，為無
        理由。
    (二)非財產上損害賠償之請求部分
    １、按不法侵害他人之身體，健康、名譽、自由、信用、隱
        私、貞操，或不法侵害其他人格法益而情節重大者，被
        害人雖非財產上損害，亦得請求賠償相當之金額，其名
        譽被侵害者，並得請求回覆名譽之適當處分，民法第
        195條第1項固定有明文。惟人之行為之評價標準，有依
        行為人自己的標準，有依他人的標準，有依社會標準，
        前二者皆是個別的主觀標準，不具客觀性，只有社會的
        標準，乃依社會情況所形成的評價標準，具有客觀性，
        故法律規定之行為評價，應求諸具有客觀性之社會標準
        。因此，關於上開法條之「名譽」是否受損害，應依社
        會標準對被害人是否加以非難決定之，不得專以受害人
        主觀之感受聲稱名譽受損為斷。
    ２、又按任何人不可從網路上得知自己專業或有興趣之資訊
        ，不知其資訊，社會上不可能對不知者之名譽，加以非
        難。而系爭講習會本為公辦之免費講習課程，固經主辦
        機關國稅局基隆分局於其網頁公佈，並行文相關公會轉
        知所屬會員，亦不可使全體公會會員得知，故因公會隱
        瞞受講人可免費參與之資訊，原告僅憑公費通知即行依
        通知繳費報名，與原告地政士專業無關，原告不可能因
        此受有社會道德標準之非難，簡言之，原告之名譽不致
        因此受有損害，至於原告雖遭質疑，然應僅屬其面對該
        名國稅局人員時之難堪，乃原告主觀上或覺氣憤而難以
        忍受，均是不具客觀性之標準，不能作為原告名譽受損
        之判斷依據，依社會標準言，對於原告個人之評價，亦
        未有任何貶損。況公會之通知內容上不公開會員得選擇
        免費參與之資訊，乃公會理監事會議在處理上不夠成熟
        之決議，不能認係被告個人行為，不能成立被告個人對
        原告之侵權行為，已如 (一)之說明。
    ３、依上分析，本件原告依民法第195條，向被告為1元之非
        財產上損害之請求，亦無理由。
六、從而，本件原告之財產上損害賠償、非財產上損害賠償之兩
    項訴訟標的之請求，均無理由，應予駁回。至其與「應受判
    決事項之聲明」無關之陳述，則既與本件訴訟勝負無涉，自
    無一一論述，併此敘明。
六、據上論結，本件原告之訴為無理由，依民事訴訟法第436條
    第2項、第78條，判決如主文。
中    華    民    國    95    年    4     月    21    日
                  基隆簡易庭法  官  李木貴
以上正本係照原本作成。
對於本件判決如有不服，應於收受送達後20日內向本院提出上訴
書狀，上訴於本院合議庭，並按他造當事人之人數附具繕本。
中    華    民    國    95    年    4     月    21    日
                            書記官  林蔚菁


司法院資訊處製作；財團法人民間司法改革基金會備份。
